臺灣高等法院刑事判決　　　　　　　　　　　　九十一年度上更(一)字第二八八號
　　上　訴　人
　　即　被　告　辛○○
右上訴人因偽造文書等案件，不服臺灣板橋地方法院八十八年度訴字第一四七號，中
華民國八十八年四月十四日第一審判決（起訴案號：臺灣板橋地方法院檢察署八十七
年度偵字第二五七四五號）提起上訴，判決後經最高法院發回更審，本院判決如左：
    主  文
原判決關於辛○○部分撤銷。
辛○○連續行使偽造私文書，足以生損害於他人，處有期徒刑拾月，緩刑參年。
    事  實
一、辛○○於民國八十五年六月二十五日，在台北縣中和市○○路三六九巷十九弄四
    號一樓住處，擔任會首召集互助會，每會新台幣（下同）萬元，採內標制，連
    同會首共二十六會，會期自八十五年六月二十五日起至八十七年七月二十五日止
    ，每月二十五日在上址開標。詎於會期中因需款，竟基於意圖為自己不法之所有
    及偽造文書之概括犯意，利用活會會員未到場投標之機會，先後於八十六年五月
    二十五日、六月二十五日、十二月二十五日、八十七年二月二十五日，在前揭開
    標地點，每次各假冒未到場之活會會員「華欣」（即庚○○）、「佳績」（即甲○○）、「吉隆」（即戊○）、「巨全」（即丁○○）、「建成」（即乙○○）
    、「精益」（即丙○○）、「上易」（即己○○）等七人中之一人，依序以三千
    八百元、三千八百元、四千元、四千一百元之金額，偽造競標利息及被冒標人署
    押，依習慣表示渠等願以上開金額為利息標取會款之用意，以文書論之私文書即
    標單，持以行使參加開標且以最高標得標之方式，使除被冒標者以外之其他活會
    員，誤以為係「華欣」（即庚○○）、「佳績」（即甲○○）、「吉隆」（即戊○）、「巨全」（即丁○○）、「建成」（即乙○○）、「精益」（即丙○○）
    、「上易」（即己○○）等七人中之一人得標而交付會款予辛○○，各共計詐得
    三十九萬三千元【（三○○○○減三八○○）乘以十五】、三十九萬三千元【（
    三○○○○減三八○○）乘以（十四加一）】、二十六萬元【（三○○○○減四
    ○○○）乘以（八加二）】、二十三萬三千一百元【（三○○○○減四一○○）
    乘以（六加三）】，足以生損害於上開活會七人中被冒標之四人及其他活會會員
    。嗣於八十七年五月間停標，上開活會會員庚○○等七人核對活會會數，始悉上
    情。
二、案經被害人庚○○、戊○、己○○、甲○○、乙○○、丙○○、丁○○訴請台灣
    板橋地方法院檢察署檢察官偵查起訴。
    理  由
一、上訴人即被告辛○○確有於前述時、地，以如事實一欄所載之金額，冒標活會會
    員「華欣」（即庚○○）、「佳績」（即甲○○）、「吉隆」（即戊○）、「巨
    全」（即丁○○）、「建成」（即乙○○）、「精益」（即丙○○）、「上易」
    （即己○○）等七人中之四人互助會款之事實，已據其供承不諱，所供與告訴人
    庚○○等七人之指訴核符（見本院上更一卷第三五、三六、三七頁），並有互助
    會單一件足憑（見偵查卷第六頁）。
二、上訴人雖否認有偽造文書犯行，並以伊均係利用會員未來標會之機會，向會員佯
    稱標金多少之方式詐取會款，未冒用他人名義填寫標單云云置辯。然查：
（一）檢察官於偵查中訊問上訴人：「是否有以會員名義冒標？」時，上訴人答稱：
      「有的，冒標四會，：，冒標金額在三千八百元至四千（一百）元之間」。檢
      察官再訊問：「你冒標時在標單上有無寫會員名字？」；上訴人仍答稱：「有
      的，我有冒用會員名字」等語綦詳（見偵查卷第十三頁反面、第十四頁）。告
      訴人七人陳稱渠等於上訴人前揭四次冒標日期均未到場（見原審卷第七○頁正
      反面、七一頁；本院上更一卷第三八頁），此亦即上訴人得以趁機假冒告訴人
      七人中之四人盜標互助會不被發覺之原因，而上開互助會開標時確有會員書寫
      標單競標情形，並據告訴人即會員戊○、甲○○、丙○○、丁○○在原審分別
      指稱：「我到場時是寫標單，標單上寫名字和金額」、「我有去過，：都是寫
      標單和名字」、「標單都會寫名子及金額」、「在他（指上訴人）家裡，標單
      寫名字及金額」等情一致（見原審卷第二十九頁反面、第三十頁反面、第三十
      一頁反面、第三十二頁反面）。則上訴人於檢察官偵查中所為有在標單上書寫
      會員名字、金額冒標會款之供述，應屬真實而可採信。
（二）上訴人每一次究竟係冒告訴人七人中四人之何人名義標取會款雖不吐實，但依
      其與告訴人就該四次冒標行為確屬假冒告訴人七人中之四人等一致之供述，則
      上訴人應係每次各假冒活會會員「華欣」（即庚○○）、「佳績」（即甲○○
      ）、「吉隆」（即戊○）、「巨全」（即丁○○）、「建成」（即乙○○）、
      「精益」（即丙○○）、「上易」（即己○○）等七人中之一人，依序以如前
      述之金額冒標會款，情甚明灼。
（三）告訴人戊○、己○○、乙○○、丁○○於原審陳稱：上訴人到住處收會錢時，
      均僅說標金而未講明由何人得標；告訴人庚○○、甲○○、丙○○則稱：上訴
      人來收會錢時，有時有說何人得標，有時只說標金，容有不同。及上訴人在原
      審所辯：因會員呂春霖、賴秋鳳先後標得會款，去向不明，伊每月要賠六萬元
      死會會款，連同自己之會款每月九萬元，房貸四萬元，及伊參加案外人申金財
      為會首每月一萬元互助會，八十七年三月十日停標，損失會款十八萬元，不得
      已才冒標云云。均無礙於上開上訴人書寫標單冒標會款事實之認定。證人鄭伊
      庭於本院前審所證呂春霖有無倒會乙節，自不足據為上訴人有利之證據，其聲
      請訊問證人申金財以證明申金財有無停標互助會，及訊問證人劉英換以證明前
      開有關賴秋鳳標會得款後去向不明，核均與已明之待證事實無所關涉，自無再
      為無益調查之必要，併予敘明。
（四）民法債編於八十八年四月二十一日修正公布之前所成立之民間互助會，實務上
      認為除有特別約定外，僅係會首與會員訂立之契約，會員與會員間並無法律關
      係存在，而已得標會員，依據其與會首間之契約，無論何人得標，均有按期繳
      交會款之義務，故會首冒名盜標，其詐欺所得之金額，應僅限於未得標（即活
      會）會員繳納之會款。告訴人等指上訴人詐欺所得金額應包括死會會員所繳交
      之會款，尚有誤會。
  綜上所述，本件事證明確，上訴人犯行，洵堪認定。
三、按民間互助會之投標單，其上如僅記載投標人之姓名及標金，則依習慣，係表示
    投標人願以該標金為利息標取會款之用意，上訴人之冒用活會會員「華欣」（即
    庚○○）、「佳績」（即甲○○）、「吉隆」（即戊○）、「巨全」（即丁○○
    ）、「建成」（即乙○○）、「精益」（即丙○○）、「上易」（即己○○）等
    七人中之四人名義，在標單上書寫其姓名及所出之利息，表示該名義人願出所書
    利息金額標取會款，自係偽造並行使刑法第二百二十條第一項以文書論之私文書
    ，其冒簽之姓名，亦不失為偽造署押。上訴人偽造上開被冒標人名義之標單，行
    使得標詐得會款，足以生損害於各該被冒標人，又冒用會員名義，詐取會款，核
    其所為，係犯刑法第二百十六條、第二百二十條、第二百十條之行使偽造以文書
    論之私文書罪及第三百三十九條第一項之詐欺取財罪。偽造署押為偽造以文書論
    之私文書（下簡稱偽造私文書）之部分行為，不另成罪，偽造私文書而後持以行
    使，偽造之低度行為應為行使之高度行為所吸收，應依行使論擬。上訴人一次冒
    標行為同時詐欺數活會會員，為一行為觸犯數罪名之同種想像競合犯，應從一重
    處斷。先後多次行使偽造私文書及詐欺犯行，時間緊接，犯罪構成要件均屬相同
    ，顯係各基於概括犯意為之，依連續犯規定各以一罪論，並加重其刑。所犯行使
    偽造私文書與詐欺二罪之間，有方法與結果之牽連關係，依刑法第五十五條規定
    ，應從行使偽造私文書一重處斷。
四、原審據以論科，固非無見。然查，原判決未論處上訴人行使偽造私文書罪刑，已
    有不當，又認定上訴人詐得之活會會款合計約二百八十萬元，並據為量刑之參考
    ，而量處有期徒刑肆年，同有未洽。上訴意旨執以指摘原判決量刑過重，非無理
    由，且原判決復有可議之處，即屬無可維持，應由本院予以撤銷改判。爰審酌上
    訴人並無前科，素行尚佳，行使偽造私文書及詐欺取財之次數、所詐得款項之多
    寡及犯罪所生之損害，已與告訴人達成和解分期給付，有攤還債務協議書可參，
    暨犯罪後之態度等一切情狀，量處有期徒刑十月。上訴人前未曾受有期徒刑以上
    之刑之宣告，有本院被告全國前案紀錄表可徵，據其陳稱現於南投栽種約一甲地
    之葡萄園，擬俟嗣收成後分期攤還告訴人債務，告訴人則要求在有保證人為保之
    情況下，同意給予上訴人自新機會，俾能償還債務（見本院審判筆錄），茲上訴
    人已覓妥邱瑞雄為保證人，雙方簽定有攤還債務協議書存卷足佐，顯見上訴人應
    有履行債務之誠意，經此訴訟程序及刑之宣告，當知警惕，信守承諾遵期履約，
    本院因認所處之刑以暫不執行為適當，併予宣告緩刑三年，用啟自新。上訴人偽
    造之標單（含其上偽造之署押）並未扣案，且查無任何經濟或留存價值，衡情應
    已丟棄滅失，爰不就此為沒收之諭知，附此敘明。
據上論斷，應依刑事訴訟法第三百六十九條第一項前段、第三百六十四條、第二百九
十九條第一項前段，刑法第五十六條、第二百十六條、第二百十條、第三百三十九條
第一項、第五十五條，第七十四條第一款、罰金罰鍰提高標準條例第一條前段，判決
如主文。
本案經檢察官吳國南到庭執行職務。
中      華      民      國    九十一    年      五      月 十六     日
                              臺灣高等法院刑事第二十三庭
                                  審判長法  官  黃  瑞  華
                                        法  官  宋      祺
                                        法  官  吳      燦
右正本證明與原本無異。
如不服本判決應於收受送達後十日內向本院提出上訴書狀，其未敘述上訴之理由者並
得於提起上訴後十日內向本院補提理由書（均須按他造當事人之人數附繕本）。
                                        書記官  陳  靜  姿
中      華      民      國    九十一    年      五      月     十六     日
附錄：本判決論罪科刑法條
刑法第二百十六條
行使第二百十條至第二百十五條之文書者，依偽造、變造文書或登載不實事項或使登
載不實事項之規定處斷。
刑法第二百十條
偽造、變造私文書，足以生損害於公眾或他人者，處五年以下有期徒刑。
